臺灣桃園地方法院民事判決　　　九十三年度重訴字第二八五號
原　　　告　丙○○
被　　　告　乙○○
　　　　　　甲○○
共　　　同
訴訟代理人　游勝韃　律師
上列當事人間請求清償債務事件，於民國九十四年五月三十一日
言詞辯論終結，本院判決如下：
    主      文
被告應連帶給付原告新臺幣貳仟肆佰萬元，及自民國九十年七月
一日起至清償日止，按週年利率百分之五計算之利息。
原告其餘之訴駁回。
本判決第一項於原告以新臺幣捌佰萬元為被告供擔保後，得假執
行。但被告如以新臺幣貳仟肆佰萬元為原告預供擔保後，得免為
假執行
原告其餘假執行之聲請駁回。
訴訟費用由被告連帶負擔百分之玖拾伍，餘由原告負擔。
    事      實
壹、原告方面：
一、聲明：
（一）被告應連帶給付原告新臺幣（下同）二千四百萬元及自民
      國八十六年四月三十日起至清償日止按週年利率百分之五
      計算之利息。
（二）願供擔保，請准宣告假執行。
二、陳述：
（一）緣被告二人係父女關係，就被告乙○○名下坐落桃園縣觀
      音鄉○○段塘尾小段之農地，先後三次出讓予原告計二台
      甲，價金分別為六百萬元、一千二百萬元、六百萬元（已
      收受兌現支票三張），合計二千四百萬元。因受限於農地
      所有權移轉，乃未即辦移轉登記，惟約定該土地倘至民國
      九十年六月三十日止未辦移轉登記，應一次全部退還上開
      價金並加法定利息。又日後若由政府徵收，不論多寡，均
      歸買主所得，由被徵收地主領取徵收補償優先交付原告收
      受，並自所收兌現最後一張支票到期（八十六年四月二十
      九日）翌日起按法定利率加付利息至清償日止，被告願連
      帶負責。詎前開農地，至九十年六月三十日止，未辦移轉
      予原告，業經桃園縣政府徵收為桃園科技工業區用地，依
      上開約定，其徵收補償應優先交付原告收受，並自八十六
      年四月三十日起按法定利率加付利息至清償日止，被告願
      連帶負責，屢向被告催討無著，為此提起本件訴訟。
（二）對被告抗辯之陳述：
      被告已自認收到二千四百萬元；且其在負債證書上所蓋之
      印文，亦與其向桃園縣觀音鄉戶政事務所申領核發之印鑑
      證明相符，洵堪認定原告之主張為真實。另原告否認收到
      被告甲○○開立之三張支票，參以最高法院二十八年上字
      第一九二０號判例意旨，自應由被告就其清償之事實負舉
      證責任。
三、證據：提出負債證書及其附件、桃園縣觀音鄉桃園科技工業
    區補償清冊影本各一件、印鑑證明影本二件、戶籍謄本二件
    為證。
貳、被告方面：
一、聲明：
（一）駁回原告之訴及其假執行之聲請。
（二）如受不利判決，願供擔保，請准宣告免為假執行。
二、陳述：
（一）被告固有收取原告簽發之三張支票，合計二千四百萬元予
      以兌現，惟訴外人亞洲信託投資股份有限公司在八十六年
      九月間催討被告乙○○以其所有之一百五十三筆土地抵押
      擔保之八億元債務，於八十七年三、四月間查封被告乙○
      ○所有土地後，原告即以土地無法移轉為由，要求被告將
      價金無息退還，被告甲○○遂以其於新竹國際商業銀行新
      坡分行第六０三八七七號帳戶開立票號二二八八一、二二
      八八二、二二八八三，金額分別為六百萬元、一千二百萬
      元、六百萬元之支票三張，於被告乙○○家中交與原告收
      執，被告既以上開三張支票清償其對原告之債務，原告提
      起本訴即無理由。
（二）再查，原告與被告甲○○之讓渡書、與被告乙○○之契約
      書均係於八十六年五月二日簽立，而原告提出之負債證書
      則係被告於八十六年四月二十九日所立，足認該負債證書
      係被告受原告脅迫所簽立，其實際簽立時間約係於八十九
      年間，該負債證書應屬無效。是以原告應依讓渡書約定主
      張權利，竟依負債證書主張權利而提起本訴，其訴顯無理
      由。
三、證據：提出讓渡書、契約書、權利讓與證明書影本各一件為
    證，並聲請本院向新竹國際商業銀行新坡分行調閱被告甲○
    ○開立票號：二二八八一、二二八八二、二二八八三，三張
    支票之提示紀錄。
    理      由
壹、程序方面：
    本件被告經合法通知，均未於最後言詞辯論期日到場，核無
    民事訴訟法第三百八十六條所列各款情形，爰依原告之聲請
    ，由其一造辯論而為判決。
貳、實體方面：
一、原告主張緣被告係父女關係，渠等就被告乙○○名下坐落桃
    園縣觀音鄉○○段塘尾小段之農地，先後三次出讓予原告計
    二台甲，價金分別為六百萬元、一千二百萬元、六百萬元，
    合計二千四百萬元。因受限於農地所有權移轉，乃未即辦移
    轉登記，惟約定該土地倘至九十年六月三十日止未辦移轉登
    記，應一次全部退還上開價金並加法定利息。又日後若由政
    府徵收，不論多寡，均歸買主所得，由被徵收地主領取徵收
    補償優先交付原告收受，並自所收兌現最後一張支票到期（
    八十六年四月二十九日）翌日起按法定利率加付利息至清償
    日止，被告願連帶負責。詎前開農地，至九十年六月三十日
    止，未辦移轉予原告，業經桃園縣政府徵收為桃園科技工業
    區用地，依上開約定，其徵收補償應優先交付原告收受，並
    自八十六年四月三十日起按法定利率加付利息至清償日止，
    被告願連帶負責，屢向被告催討無著，為此提起本件訴訟等
    語。
二、被告則以伊確曾收取原告所交付之二千四百萬元，惟被告甲
    ○○業於八十七年三、四月間以其設於新竹國際商業銀行新
    坡分行第六０三八七七號帳戶開立票號二二八八一、二二八
    八二、二二八八三，金額分別為六百萬元、一千二百萬元、
    六百萬元之支票三張交與原告收執，被告既以上開三張支票
    清償其對原告之債務，原告提起本訴即無理由；又原告與被
    告甲○○之讓渡書、與被告乙○○之契約書均係於八十六年
    五月二日簽立，而原告提出之負債證書則係被告於八十六年
    四月二十九日所立，足認該負債證書係被告受原告脅迫所簽
    立，其實際簽立時間約係於八十九年間，該負債證書應屬無
    效。是以原告應依讓渡書約定主張權利，竟依負債證書主張
    權利而提起本訴，其訴顯無理由等語資為抗辯。
三、原告前於八十六年四月間，因向被告購買被告乙○○所有坐
    落桃園縣觀音鄉○○段塘尾小段之農地，而給付被告土地買
    賣價款合計二千四百萬元；又時因原告無自耕農身份，致上
    開農地所有權無法辦理移轉登記予原告，兩造乃約定上開土
    地若遲至九十年六月三十日乃未能辦理移轉登記予原告者，
    被告應連帶將上開收取之價金於加計法定利息後返還予原告
    ，而上開土地迄至九十年六月三十日，被告確尚未辦理移轉
    登記予原告，且上開土地嗣為桃園縣政府所徵收，惟該徵收
    款項尚未為被告所領取等情，業為兩造所不爭執，並有原告
    提出負債證書及其附件、桃園縣觀音鄉桃園科技工業區補償
    清冊影本各一件、印鑑證明影本二件、戶籍謄本二件為證，
    堪信為真實。
四、原告主張被告應依上開負債證書所載內容，將渠等前所收取
    之二千四百萬元，於加計自八十六年四月三十日起至清償日
    止，按週年利率百分之五計算之利息後一併返還予原告等語
    ，此為被告所否認，並以理由欄二所載等語置辯，經查：
（一）按債權人基於債之關係，得向債務人請求給付；又附停止
      條件之法律行為，於條件成就時，發生效力；另給付定有
      確定期限者，債務人自期限屆滿時起，負遲延責任；而計
      算之遲延利息；而應付利息之債務，其利率未經約定，亦
      無法律可據者，週年利率為百分之五，民法第一百九十九
      條第一項、第九十九條第一項、第二百二十九條第一項及
      第二百零三條分別定有明文，本件兩造間原就系爭農地訂
      有買賣契約，被告並已收受土地買賣價金二千四百萬元完
      畢，而時因原告無自耕農身份，致上開農地所有權無法辦
      理移轉登記予原告，兩造就此乃附加上開土地若遲至九十
      年六月三十日乃未能辦理移轉登記予原告者，被告應連帶
      將上開收取之價金於加計法定利息後返還予原告之停止條
      件，今上開土地既迄至九十年六月三十日為止，被告確尚
      未辦理移轉登記予原告，則上開約定所定之停止條件即已
      成就，原告自得依上開約款內容，請求被告連帶返還給付
      二千四百萬元。又依兩造上開約款：被告於九十年六月三
      十日前乃未辦理移轉登記者，即應附加法定利息等語觀之
      ，堪認兩造就被告所負返還二千四百萬元之債務，係以九
      十年七月一日為其履行之確定期限；至系爭負債證書上末
      段雖另載有自八十六年四月二十九日之翌日起按法定利率
      計算利息等語，然此項利息之附加，係兩造關於系爭土地
      遭徵收後，該補償費並已為被告所領取時，原告除請求被
      告給付所領得之補償費外，另得請求附加之利息約款，今
      被告尚未領得系爭土地補償費，已如前述，原告自不得依
      上開利息約款為請求。是以原告請求被告關於給付二千四
      百萬元，應自九十年七月一日起至清償日止，按週年利率
      百分之五計算之利息，於此範圍內之請求，為有理由，應
      予准許，至原告逾上開範圍之請求，要難為有據，應予駁
      回。
（二）另民事訴訟法第二百七十七條前段規定：「當事人主張有
      利於己之事實者，就其事實有舉證之責任。」；又所謂舉
      證責任者，乃特定法律效果之發生或不發生所必要之事實
      存在與否不明之場合，當事人之一造因此事實不明，將受
      不利益之判斷，乃必須就該事實提出有關證據，使法院信
      其主張為真實；另當事人所提出供法院認定事實之證據，
      雖不以直接證據為限，間接證據亦包括在內，然無論直接
      或間接證據，其為訴訟上之證明，必須於通常一般之人均
      不致有所懷疑，得確信其為真實之程度者，始得據為提出
      該證據之一造之有利認定。倘其證明尚未達到此一程度，
      而有其他合理之懷疑存在時，提出該證據之一造若就此合
      理懷疑事項，未能為必要之說明者，仍不能遽為提出該證
      據之一造之有利認定。被告雖以理由欄二所載等語置辯，
      惟此既為原告所否認，揆諸上開法文說明，其自應就其抗
      辯負擔舉證之責。
（三）被告抗辯其業以簽發發票人名義為被告甲○○、票面金額
      二千四百萬元之支票三紙交原告收執云云，業為原告堅詞
      所否認在案，而被告復未能就此項情事提出任何積極事證
      以實其說，其空言抗辯自難採信。
（四）按解釋意思表示與解釋法規的原則不同，解釋法規著重於
      法規文義的客觀性與安定性，注重法規文字的客觀文義，
      以謀一般確實性的達成，惟解釋意思表示則以探求當事人
      的真意，注重意思表示的目的性及法律行為的和諧性，著
      重於各個法律行為及當事人具體妥當性的追求，民法第九
      十七條之規定即本斯此旨而定；又為解釋契約而於文義上
      及論理上詳為推求當事人之真意時，應斟酌訂立契約當時
      及過去之事實、其經濟目的及交易上之習慣，本於經驗法
      則，基於誠實信用原則而為判斷。本件原告於八十六年四
      月二十九日訂定系爭負債證書後，固復於八十六年五月二
      日再分別與被告二人訂定讓渡書、契約書，惟觀諸讓渡書
      及契約書所載內容，兩造係約定就系爭土地日後如為政府
      徵收後，該徵收補償金應由原告取得，此內容與負債證書
      所載內容並無相互扞格之處，堪認兩造嗣後所定之讓渡書
      、契約書，僅係就兩造間權利義務為再三確認爾，並無廢
      棄或取代前開系爭負債證書所載法律關係之意。是以，被
      告抗辯原告應依讓渡書、契約書所載之法律關係為主張，
      而不得依系爭負債證書所載法律關係為主張云云，容有誤
      會。
（五）再按因被脅迫而為意思表示者，表意人得撤銷其意思表示
      ；但表意人應於脅迫終止後，一年內為之，民法第九十二
      條第一項、第九十三條第一項可參。被告另主張系爭負債
      證書係被告於八十九年間因原告施以脅迫而簽立云云，茲
      不論被告於系爭負債證書之簽訂時是否有遭原告施以脅迫
      ，縱認系爭負債證書確為被告於遭原告脅迫狀況下所簽立
      ，然系爭負債證書自被告所稱簽訂時期，迄今已四年餘，
      加以，被告於本院審理時未提出渠等曾依上開法文對原告
      為撤銷意思表示之相關事證供本院審認，準此，被告之撤
      銷權顯因逾一年除斥期間而消滅，系爭負債證書已確定有
      效，原告基此法律關係為主張，自屬有據。
五、本件判決原告勝訴部分，兩造均陳明願供擔保以代釋明聲請
    宣告假執行及免為假執行，核無不合，爰分別酌定相當擔保
    金額，准予宣告之；至原告敗訴部分，其假執行之聲請，自
    失所附麗，應予駁回。又本件事證已臻明確，兩造其餘攻擊
    防禦方法，核與本案事實及判決結果不生影響，爰不予一一
    審究，併此敘明。
據上論結，本訴原告之訴為一部有理由、一部無理由，爰依民事
訴訟法第八十五條第二項、第三百九十條第二項、第三百九十二
條、第七十九條前段，判決如主文。
中　 華　 民　 國　 九十四 　年　  六   月　  十三    日
                     臺灣桃園地方法院民事第二庭
                         法      官  石有為
以上正本係照原本作成
如對本判決上訴，須於判決送達後廿日內向本院提出上訴狀
                         書  記  官  黃棟楠
中　 華　 民　 國　 九十四 　年　  六   月　  十三    日
